臺灣高等法院刑事判決　　　　　　　　　　　　九十二年度上更(一)字第五三五號
　　上　訴　人
　　即　被　告　甲○○
　　選任辯護人　吳國源律師
右上訴人因違反貪污治罪條例案件，不服臺灣新竹地方法院九十年度訴字第四二號，
中華民國九十一年六月二十八日第一審判決（起訴案號：臺灣新竹地方法院檢察署八
十九年度偵字第四一七二號）提起上訴，經判決後，由最高法院發回更審，本院判決
如左：
    主  文
原判決撤銷。
甲○○連續依據法令從事公務之人員，侵占公有財物，處有期徒刑拾貳年，褫奪公權
拾年。
    事  實
一、甲○○於民國八十一年八月底至八十五年七月間擔任台灣電力股份有限公司（下
    稱台電公司）新竹區營業處（下稱新竹區營業處）收費股業務管理師，負責新竹
    區營業處之代繳電費業務，為依據法令從事公務之人員（嗣於八十六年七月間調
    至該營業處營業股，八十七年十月間遭免職）。八十五年間關於新竹區營業處之
    代繳電費業務程序為：每日先由該營業處收費股人員，至轄區代收台電公司電費
    之金融機構收回各金融機構所代收、欲解繳予新竹區營業處之電費、所開立之禁
    止背書轉讓支票及電腦磁帶（各用戶繳費記錄）後，交給甲○○，由甲○○一面
    依據解繳機構所屬戶區，將支票的票面金額鍵入其業務上所掌管、設於電腦內、
    台電公司內部統一設計之「電費帳務管理系統」中之「收費人員結帳作業」，一
    面依所收取之支票（不分戶區），填寫其業務上所須據實登載之送金簿後，將所
    收取的支票存入臺灣中小企業銀行新竹分行設於新竹區營業處一樓之代收處，由
    代收處之承辦人員於甲○○所登記持交之送金簿上蓋章後，甲○○即持其中一聯
    蓋章後之送金簿交給台電公司總帳員，據以核對是否與「帳務員結帳核定作業」
    （甲○○將支票金額輸入「收費人員結帳作業」後，在管理系統之「帳務員結帳
    核定作業」即會自動顯示所繳總金額，惟並不顯示每一戶區之各別金額）所示是
    否相符，如確相符，則予結帳，至於電腦磁帶，則寄交總公司資訊處處理。又因
    電腦磁帶所紀錄之金融機構已代扣之金額，與實際經解繳予新竹區營業處之金額
    ，二者間有時間上之差異，如甲○○將已解繳之電費鍵入電腦系統時，電腦磁帶
    尚無金融機構的代扣紀錄，在「收費人員結帳作業」之「過繳」欄上會自然呈現
    「過繳」之金額紀錄，俟再次轉送之電腦磁帶紀錄已顯示代扣時，電腦即依已代
    扣金額與過繳數額逐次抵銷而使帳目保持平衡。反之，若電腦磁帶已有扣繳紀錄
    ，而尚未實際解繳，則在「收費人員結帳作業」上之「不足」欄會呈現「不足」
    之金額紀錄，俟實際金額解繳入庫後再逐次抵銷不足之部分，而此項「過繳」、
    「不足」之紀錄均會呈現在各區處隔日列印出之收費日記簿及台電總公司「收費
    紀錄簿（二）」上，電腦磁帶經處理後則以收費紀錄簿（一）呈現。
二、緣於八十五年一月十五日，甲○○在操作新竹市一信戶區之「收費人員結帳作業
    」時，因系統問題，於電腦作業帳目上出現「過繳」新台幣（下同）二百一十萬
    五千四百三十五元之錯帳金額（即未鍵入入帳金額或已刪除入帳金額，電腦卻自
    動呈現過繳之紀錄），甲○○明知帳務員辦理代繳電費支票金額應據實登帳，如
    有錯帳情形，應依作業規定正式簽文逐級向上級主管報告後查明原因，經核准始
    得再行處理，不得未經核准即逕行將帳項調整。詎甲○○因見該錯帳至八十五年
    三月初已有近二個月的時間尚未消除，且知悉總帳員每日只核對送金簿所載金額
    與「帳務員結帳核定作業」所載金額是否相符，並無法得知是否有錯帳發生，而
    其手中所處理金融機構用以解繳予新竹區營業處之電費支票，偶有金融機構會未
    依雙方合約規定而交付未註記有禁止背書轉讓支票的情形，竟頓起貪念，基於意
    圖為自己不法所有之概括犯意，圖將其日後陸續持有、相當於前揭錯帳金額之新
    竹區營業處所有之電費予以侵占入己，並藉處理帳務之便，陸續將所侵占之金錢
    與電腦中達二百一十萬五千四百三十五元之過繳錯帳相互抵銷以掩人耳目。甲○
    ○旋於同年月十二日及十九日，分別見其所收受、由新竹市第二信用合作社（二
    信戶區）及新竹市第五信用合作社（五信戶區）所簽發、付款人均為臺灣省合作
    金庫票號分別為ＰＵ0000000及ＰＵ0000000號、票面金額分別為
    一百二十五萬九千零七十四元及一百一十一萬五百零九元之支票二張（均不屬一
    信戶區），均未於支票上註記禁止背書轉讓，且金額與「錯帳」數目相差不遠，
    認機不可失，即連續於同年月十二日及十九日，將該二張支票扣留，並於同年月
    十三日及二十一日二天，將上開支票二張分別存入其個人設於臺灣銀行新竹分行
    、用以買賣股票之第000000000號帳戶及其個人設於新竹郵局第000
    0000─一六七二０四─二號帳戶，而將上開支票面額共計二百三十六萬九千
    五百八十三元之屬於台電公司之公有財物侵吞入己，並於同年四月二十二日將存
    入上開新竹郵局之帳戶內之一百一十萬五百零九元中再提款九十萬元，以存入上
    開臺灣銀行之股票帳戶，將所侵占之款項多數用以供其個人買賣股票等用途，至
    於上開二張支票與原過繳錯帳之差額計二十六萬四千一百四十八元，其再分次慢
    慢存入新竹營業處設於臺灣中小企業銀行新竹分行之專戶。又甲○○明知應據實
    登載職務上所掌管之公文書，但為掩人耳目，仍基於概括之犯意，連續先於(1)八
    十五年三月十三日，二信戶區原即應登載繳交之一百二十五萬九千零七十四元之
    上開面額支票，擅將當日應解繳並登載於不詳戶區之支票湊足一百二十六萬一千
    二百三十一元做為當日二信戶區的繳庫金額（其中二千一百五十三元是給銀行的
    手續費，每筆二點五元），並將該項數額登入二信戶區「收費人員結帳作業」內
    ，同時將當日所另收、由一信戶區解繳之二百六十六萬四千九百三十元之電費支
    票挪為其他不詳戶區當日之已繳金額，再以應繳至其他戶區之支票總金額九十四
    萬三千四百八十七元充為一信戶區當日應入帳之金額，登入一信戶區「收費人員
    結帳作業」內後，再製作不實之送金簿，記載共解繳二百二十四萬五千九百六十
    五元之銀行票據後，連同支票一同送至臺灣中小企業銀行新竹分行設於新竹區營
    業處一樓之代收處，由代收處之承辦人員於甲○○所登記之送金簿上蓋章後，甲
    ○○再持其中一聯蓋章後之送金簿交給台電公司總帳員。(2)同年月二十一日，五
    信戶區內原所收取、應繳交之一百一十一萬五百零九元，甲○○亦以同上手法，
    將應解繳並登帳於其他戶區之支票，湊齊一百一十一萬二千一百五十九元，以之
    做為當日五信戶區繳庫之金額（其中一千六百五十元之是手續費），並將該項金
    額登入五信戶區「收費人員結帳作業」內，同時將當日所收、由一信戶區解繳之
    二百六十六萬四千九百三十元電費支票挪為其他戶區之已繳金額，再以應繳至其
    他戶區之支票總額一百五十五萬四千四百二十一元充為一信戶區當日已解繳之金
    額，登入一信戶區「收費人員結帳作業」內後，再製作不實之送金簿，記載共解
    繳五千零四萬九千七百七十三元之銀行票據後，連同支票一同送至臺灣中小企業
    銀行新竹分行設於新竹區營業處一樓之代收處，由代收處之承辦人員於甲○○所
    登記之送金簿上蓋章後，甲○○再持其中一聯蓋章後之送金簿交給台電公司總帳
    員。甲○○為使前揭電腦中的錯帳消失，並避免因他人查帳容易而發現其犯行，
    不惜大費周章調動各戶區之實際帳目，使帳目錯亂，連續明知為不實之事項而登
    載於其職務上所掌管之各戶區「收費人員結帳作業」電腦公文書，直到八十五年
    七月間才把收費股內的銀行代繳帳目調平，足以生損害於新竹區營業處關於電費
    帳目管理之正確性（因甲○○所調動帳目之戶區數甚多，且調動時期長達三月，
    距事件被發現時之八十七年七月間又已逾二年，代扣繳金融單位所製作的電費結
    費單依規定只保存半年，台電公司的收費紀錄簿亦僅保存二年，諸多資料已不復
    存，究竟其調帳詳情如何，已無法確知）。迨至八十七年七月底，因新竹區營業
    處會計課帳務股股長郭李榮珍清查電費餘額帳目時，發現帳務股的帳目與電費課
    所記載之帳目不符，即收費股所收代繳電費與其實際匯繳入帳之金額不符，經當
    時承辦收費股之楊永光於核對各資料後發現甲○○經手的資料有異（在八十五年
    一月至三月間的銀行代繳核對日報上有甲○○的手寫字跡）後，在同年九月十日
    向甲○○查詢，甲○○知事跡敗露，始於翌（十一）日將二百一十萬五千四百三
    十五元侵占款項歸還予台電公司，同年月三十日再附加二十七萬九千八百四十七
    元利息予台電公司。
三、案經法務部調查局新竹市調查站移送臺灣新竹地方法院檢察署檢察官偵查起訴。
    理  由
一、按不起訴處分已確定者，非有發現新事實或新證據之情形，不得對於同一案件再
    行起訴，刑事訴訟法第二百六十條第一款定有明文。又按，所謂之新事實新證據
    ，祇須為不起訴處分以前未經發現，且足認被告有犯罪嫌疑者為已足，並不以確
    能證明犯罪為要件（最高法院二十三年上字第一七五四號、四十四年臺上字第四
    六七號判例意旨參照）。又是否未經發見，非指該項證據，於形式上在當時已經
    存在與否而言，應以對該證據內涵之真正意義有無發見為斷。經查本件前雖經臺
    灣新竹地方法院檢察署以八十七年度偵字第八六一九號為被告不起訴處分確定，
    惟查原檢察官之所以認定被告犯罪嫌疑不足，而為不起訴之處分，係因認定被告
    發現過繳錯帳後，將上開二張支票存入自己帳戶，目的僅在自行保管該二張支票
    帳款而已，主觀上並無不法所有意圖，此有該案不起訴處分書在卷足憑。然查，
    依該不起訴處分書所載理由，前案檢察官偵查時，並未發見被告將存入其帳戶之
    該二張支票帳款，留供私人買賣股票資金使用之犯罪事實，易言之，就當時已經
    存在之卷證資料，前案檢察官並未發現卷證內涵即被告有侵占公有財物之真正意
    義；而本件檢察官於前案不起訴處分確定後，重新偵查，嗣經訊問新竹市大統證
    券公司營業員陳瓊芳，查知被告於八十五年五月一日親自下單賣出台積電股票二
    十張、買進聯電股票十五張，交易金額共計三百十六萬七千五百元（見偵字第四
    一七二號卷第八三頁以下），而發見被告係以前揭所謂存入其帳戶自行保管之支
    票帳款買賣股票，並非僅係單純代為保管上開過繳之帳款（詳後述），自屬上開
    法條及判例意旨所認之新證據。是本件公訴顯於上開八十七年度偵字第八六一九
    號案件不起訴處分後，因發現新證據，經檢察官再行偵查後提起公訴，合於刑事
    訴訟法第二百六十條第一款之規定，自係合法之起訴案件，選任辯護人辯稱本件
    起訴程序於法有違，應為不受理判決云云，即非足採，合先敘明。
二、訊據被告甲○○對其於八十五年一月間發現過繳錯帳後，於同年三月間將前揭新
    竹市第二信用合作社及第五信用合作社所簽發、用以解繳予新竹區營業處之電費
    支票二張，分別於八十五年三月十三日及同年月二十一日存入其設於臺灣銀行新
    竹分行及新竹郵局之帳戶內，再將該二張支票總額與過繳錯帳之差額存入臺灣中
    小企業銀行新竹分行之新竹區營業處專戶內，且以該二張支票之金額用於買賣股
    票，並為使帳目保持平衡而調動各戶區之帳目等事實，業已於偵查中及本院調查
    、審理時坦承不諱，惟矢口否認有何侵占台電公司公有財物即電費之犯意，辯稱
    ：我沒有侵占的犯意，我這麼做是為了保護我自己，因為發現過繳錯帳若查不出
    原因，告訴上級後，多的款項一定會先繳回公司，但日後如發現不對，公司一定
    會要我賠，我到了三月發現這筆過繳金額仍一直呈現，我才會先存起來由自己保
    管；再加上當時我要考博士班，需要公司主管的推薦函，如果讓新來的主管陳華
    信知道我有錯帳，他一定會對我的印象不好，會影響到我能否唸博士班，至於偽
    造文書部分，因為身為基層人員，平日都會想辦法讓帳目平衡，我會去這樣調整
    是不得己的，否則台電公司也不會在事後發函要求不可以隨便更正帳目，我不是
    故意要讓別人看不出來帳目；又，我之所以一開始會把二張支票放在不同的帳戶
    ，就是怕別人以為我拿這些錢去玩股票，但是因為郵局的帳戶是我在空中商專擔
    任教職的薪資帳戶，突然出現這麼大筆的錢，我怕別人會覺得很奇怪，才又提出
    九十萬元存到臺灣銀行的帳戶，想說將來要歸還時可以一次提領，而且楊永光一
    找我我在隔天就還錢了，股票帳戶實際上也是我的家人在使用，我並不知道云云
    。
三、
（一）
  １．按刑法上之侵占罪，以意圖為自己或第三人不法之所有，而擅自處分自己持有
      之他人所有物，即變更持有之意為不法所有之意，為其構成要件；又按設定擔
      保物權原為所有權人之處分行為，不屬於持有人之權限，如以公務上所持有之
      公有有價證券，擅自向銀行質押借款以供己有，其性質即係設定權利質權，屬
      於持有人處分持有他人所有物之行為，亦即變更持有為不法所有之意，與公務
      員侵占公用財物罪之構成要件相符（最高法院四十一年臺非字第五七號、六十
      三年臺上字第三Ｏ九一號判例可資參照）。
  ２．經查，台電公司各區營業處收費股收費人員至代收電費之金融機構收取該金融
      機構所欲解繳予各該營業處電費之行為，係代表各該營業處所為，該項電費既
      經收費人員代區營業處收取，雖尚未入庫，但已屬於台電公司所有，是以，本
      件被告所持有、由收費人員所收取轉交之前揭新竹市第二及第五信用合作社為
      解繳予新竹區營業處電費所簽發之支票二張，要屬公有財物無疑。
（二）次查，新竹市第二信用合作社所簽發、付款人為臺灣省合作金庫、票面金額為
      一百二十五萬九千零七十四元、票號為ＰＵ0000000號之支票乙紙，並
      未註記有禁止背書轉讓字樣，業經被告本人背書後，於八十五年一月十三日，
      存入其個人設於臺灣銀行新竹分行、用以買賣股票之第000000000號
      帳戶；新竹市第五信用合作社所簽發、付款人亦為臺灣省合作金庫、票面金額
      為一百一十一萬五百零九元、票號為ＰＵ0000000號之支票一張，亦未
      於支票上註記禁止背書轉讓，復經被告本人背書後，於同年月二十一日存入其
      個人設於新竹郵局第0000000─一六七二０四─二號帳戶，被告再於同
      年四月二十二日以現金提款方式，自上開新竹郵局內提領九十萬元後存入上開
      臺灣銀行帳戶內之事實，除經被告坦承在卷外，有上開支票影本二紙（分別附
      於八十七年度偵字第八六一九號偵查卷〈下稱偵查卷一〉第三三、三二頁）、
      臺灣銀行（附於偵查卷一第四十至四七頁）與新竹郵局存摺影本（附於偵查卷
      一第三四至三九頁）、臺灣銀行新竹分行於八十八年十二月十六日、八十九年
      八月十一日出具之（八八）銀竹營字第八八二九號、（八九）竹營字第六二九
      二號函附之000000000號帳戶自八十四年十二月至八十五年十二月間
      之支出存入明細表（附於八十八年度偵字第七六七四號偵查卷〈下稱偵查卷二
      〉第四三至四六頁及八十九年度偵字第四一七二號偵查卷〈下稱偵查卷三〉第
      一二四至一三六頁）、郵政儲金匯業局八十八年十二月十八日、八十九年八月
      二十八日出具之00000000─０六六號、儲八九五一二０五０二號函附
      之新竹郵局第0000000─一六七二０四─二號帳戶自八十四年九月二十
      七日至八十五年十二月三十一日止之存提款明細表（附於偵查卷二第四七至四
      八頁及偵查卷三第一三七至一三八頁）等附卷可佐，被告確有將原為台電公司
      所收取之電費存入自己的上開臺灣銀行新竹分行與新竹郵局帳戶內之事實，堪
      以認定。
（三）復查，被告所有之上開臺灣銀行新竹分行帳戶，在八十五年三月十三日前近一
      年，僅有八十四年六月二十一日、同年十二月二十一日的二筆利息入帳，並無
      其他交易記錄，帳戶餘額亦僅有四千四百四十三元，惟在八十五年三月十三日
      、同年四月二十二日分別存入一百二十五萬九千零七十四元與九十萬元後至八
      十七年四月十七日止，有透過大統證券股份有限公司等進行大量的股票交易至
      少六十六筆，每筆金額均為數十至上百萬元不等（包括在八十五年四月二十二
      、二十四日二天分別集買七張台積電股票六十四萬四千九百十七元及十三張台
      積電股票一百三十萬一千八百五十二元，復於八十五年五月一日親至大統證券
      股份有限公司以委託書下單集賣台積電股票二十張、集買聯電股票十五張），
      交易的內容均為國內股市熱門上市公司如台積電、聯電、華邦電、英業達等公
      司股票，此情除有上開臺灣銀行新竹分行存摺影本、支出存入明細表及大統證
      券股份有限公司分戶歷史帳、委託書等附於偵查卷三第八七至一二三頁內可資
      佐證外，復經證人即大統證券股份有限公司營業員陳瓊芳證述在卷（參偵查卷
      三第八三至八四頁），顯見被告確將此筆台電公司的「電費」專用以個人買賣
      股票所專用，而非僅單純「保管」電費而己，且依上開資料記載，該帳戶係在
      公有財物之電費入帳後即開始大筆買進股票，微論被告的家人是否確實以被告
      帳戶內的金錢購買股票，被告迄今未能舉證以實其說，已難令人遽信，且縱使
      被告的家人確有借用其帳戶內的金錢購買股票，依上開帳戶餘額之記載，若非
      被告主動告知家人其帳戶內突然有大筆現金可供炒作股票，以被告身為公務員
      ，每月具領固定薪資，雖然另有教師收入，依上開新竹郵局存摺記載，在八十
      五年三月二十一日前之餘額亦僅有一萬零一百零五元，被告為何會有大筆現金
      出現在帳戶內，其家人難道毫不懷疑？足認，上開股票交易縱確係由被告的家
      人所買賣，必也獲得被告之同意與授權無疑。是以，被告既已無權處分其職務
      上所持有、個人復親自「保管」之屬公有財物的電費，竟又將上開電費變更持
      有之意思為所有之意思後再予以處分，其侵占公有財物之犯行與不法之犯意，
      已昭然若揭。
（四）又查，新竹營運處所轄的一信戶區中的「銀行代繳戶」項目，在八十五年一月
      三日至同月十三日之期間，每日的電費帳目均無尾差，亦即並無過繳或不足之
      紀錄，此舉顯示在八十五年一月十五日之前十餘日間，一信戶區之電腦磁帶所
      紀錄之代繳電費金額與實際解繳之金額均相符合，此有台電公司收費紀錄簿（
      二）及台灣電力公司八十五年一月十三日收費日報一紙附於偵查卷一第十六頁
      可稽。而同年一月十五日，被告並未鍵入繳款金額，惟於該日的收費日報上的
      尾差（按：以同年一月十三日所顯示的「累計尾差」0000000元加上同
      年月十五日所顯示的「本日尾差」0000000元後，再由同年月十五日的
      「累計尾差」減去此數額）上呈現0000000元之過繳金額，可見該項金
      額應屬被告操作電腦之程序錯誤或電腦系統本身之錯誤所產生之錯帳，此筆金
      額非低，如係電腦系統本身的錯誤，與被告並無關係，縱係被告操作電腦的程
      序錯誤所造成，因為當時台電公司甫推行電腦管理沒多久，證人楊永光亦證述
      只要上簽呈即可更正，被告在各項考量下，竟決定如此大筆的電費金額存入私
      人帳戶代為「保管」，顯與常情炯異。
（五）另查，被告自承其於(1)八十五年三月十三日，將二信戶區原即應登載繳交之一
      百二十五萬九千零七十四元之上開支票面額扣除後，將當日應解繳並登載於不
      詳戶區之支票湊足一百二十六萬一千二百三十一元做為當日二信戶區實際繳庫
      金額（其中二千一百五十三元是給銀行的手續費，每筆二點五元），並將該項
      數額登入其業務上所掌管之二信戶區「收費人員結帳作業」內，同時將當日所
      另收、由一信戶區解繳之二百六十六萬四千九百三十元之電費支票挪為其他不
      詳戶區當日之已繳金額，再以應繳至其他戶區之支票總金額九十四萬三千四百
      八十七元充為一信戶區當日應入帳之金額，登入一信戶區「收費人員結帳作業
      」內後，再製作亦為其業務上所掌管、記載共解繳二百二十四萬五千九百六十
      五元之銀行票據之送金簿，再連同支票一同送至臺灣中小企業銀行新竹分行設
      於新竹區營業處一樓之代收處，由代收處之承辦人員於其所登記之送金簿上蓋
      章後，其再持其中一聯蓋章後之送金簿交給台電公司總帳員。(2)同年月二十一
      日，將五信戶區內原應繳交之一百一十一萬五百零九元，以同上手法，將應解
      繳並登帳於其他戶區之支票，湊齊一百一十一萬二千一百五十九元，以之做為
      當日五信戶區實際繳庫之金額（其中一千六百五十元之是手續費），並將該項
      金額登入五信戶區「收費人員結帳作業」內，同時將當日所收一信解繳之二百
      六十六萬四千九百三十元電費支票挪為其他戶區之已繳金額，再以應繳至其他
      戶區之支票總額一百五十五萬四千四百二十一元充為一信戶區當日已解繳之金
      額，登入一信戶區「收費人員結帳作業」內後，再製作記載共解繳五千零四萬
      九千七百七十三元之銀行票據之送金簿，連同支票一同送至臺灣中小企業銀行
      新竹分行設於新竹區營業處一樓之代收處，由代收處之承辦人員於甲○○所登
      記之送金簿上蓋章後，甲○○再持其中一聯蓋章後之送金簿交給台電公司總帳
      員，而在其上開所掌管之公文書上作了上揭不實之記載，並持之以行使之事實
      不諱，已據證人即負責核對送金簿及被告甲○○所列印出之電腦登帳記載之總
      帳員吳素麗於偵查中結證綦詳（參偵查卷二第十八頁、偵查卷三第一四Ｏ、一
      四一頁），並有一信、二信、五信戶區收到數與匯繳數差異情形表、收費記錄
      簿、新竹市第一、第二、第五信用合作社代繳台電公司電費結費單等附於上開
      不法案卷證資料第九五至一Ｏ七頁內及八十五年三月十三日、八十五年三月二
      十一日二天的送金簿影本附於臺灣中小企業銀行新竹分行九十年十月十六日以
      九０新竹字第００六五五號函所附之送金簿影本第四冊第二八、二九頁附於原
      審卷內可憑，被告甲○○明知為不實在之內容，確仍製作與事實不符之記載，
      亦堪認定。
（六）再查，自八十五年二月十日起台電公司始將電費帳務管理系統部分錯帳之更正
      作業開放由各區處自行處理，此有台灣電力股份有限公司八十五年二月一日電
      業字第八五０二─００八一號函及所附「電費帳務管理系統檔案更正作業要點
      」影本一份附於台灣電力公司新竹區營業處管理師甲○○涉嫌不法案卷證資料
      第四一至四八頁內可稽，在此之前，關於錯帳之更正作業概由台電公司總處統
      一處理，惟自八十五年二月十日起，雖部分錯帳之更正開放由各區處自行處理
      ，亦非得由承辦人恣意為之，而應依台電公司總處所訂定之「電費帳務管理系
      統檔案更正作業要點」處理甚明，此情除據證人楊永光、陳華信等人證述在卷
      。而上開作業要點二處理程序中之（一）收費帳檔第２點已清楚規定：「錯帳
      之更正，應依據欠費檔數調整為原則，經由核對錯帳日相關報表之各欄位資料
      ，與原始憑證（發交單、轉區單、未收退回單、存根合計單等）不符之處，查
      明錯誤原因並填註正確數字後，據以填寫「區營業處電費帳務管理系統檔案更
      正單（一）」，經副理、經理核章後辦理帳項之調整，錯帳原因如屬系統或程
      式未予控制之案件者，應另檢附相關錯誤案例資料，送業務（資訊）處查明，
      俾配合改善相關之系統功能」、第３點：「經核准之更正單（一）應依序編號
      ，並由電費部門指定專人辦理帳項之調整，俟當日ＢＡＳ批次作業後，區營業
      處應列印更正資料記錄清單，經再與更正單（一）上之擬調整欄位資料核對無
      誤並蓋章認證後，送電費（業務）課長核章，每月另列印更正資料紀錄月報表
      ，依時序檢附相關更正資料，再送課長複核是否逐案均經核准；倘未經核准而
      逕行處理帳項調整者，相關人員應予議處」。被告在台電公司開放由各區處可
      自行更正錯帳前之八十五年一月十五日發現有錯帳，到同年三月十二日「保管
      」第一張新竹第二信用合作社解繳之電費支票時，電費帳務管理系統部分錯帳
      之更正作業開放由各區處自行處理，被告不思以正當方法解決錯帳問題，竟空
      以擔心日後可能要自己賠款、博士班的推薦信無法拿到等私人理由而變更電腦
      內容、製作不實記錄表及送金簿，並自行「保管」電費，其辯稱並無侵占公有
      財物之不法犯意，亦係在不得己、為求自保的情形下在公文書上為不實記載之
      詞，顯不可採，已不值再駁，。
（七）至證人王滄和、楊永光業於偵查、原審時證述在卷，其陳述明確，別無訊問之
      必要，被告雖聲請訊問證人王滄和、楊永光，並聲請調閱「收費紀錄簿」及「
      電費結費單」，本院認無必要，爰不予傳喚及調閱。綜上所述，本件事證已臻
      明確，被告侵占公有財物及行使業務上登載不實文書之犯行洵堪認定，均應予
      依法論科。
四、按以電子磁性或其他無法以人之知覺直接認識之方式所製成之紀錄，而供電腦處
    理之用，可藉機器或電腦之處理所顯示之影像或符號，足以為表示其用意之證明
    之電磁紀錄，關於刑法偽造文書章及其他各章之罪，以文書論，為刑法第二百二
    十條第二項及第三項所明定。被告甲○○擔任台電公司新竹區營業處收費股業務
    管理師，負責新竹區營業處之代繳電費業務，為依據法令從事公務之人員，其職
    務上所掌管，由台電公司內部統一設計之「電費帳務管理系統」中之「收費人員
    結帳作業」，係藉由電腦之處理所顯示之符號，足以為表示各戶區繳款用意證明
    之電磁紀錄，依前揭規定，係以文書論之文書；故被告身為公務員，利用其職務
    上有權操作「收費人員結帳作業」之機會，鍵入不實之新竹市第一信用合作社、
    第二信用合作社、第五信用合作社等戶區繳庫金額之電磁紀錄，而該不實之「收
    費人員結帳作業」關於總金額之電磁紀錄將自動顯示於總帳員之「帳務員結帳核
    定作業」中以行使，足以生損害於新竹區營業處關於電費帳目管理之正確性。又
    被告行為後，貪污治罪條例第四條第一項第一款之法定刑業已於八十五年十月二
    十三日，將原「處無期徒刑或十年以上有期徒刑，得併科新臺幣三百萬元以下罰
    金」公布修正為「處無期徒刑或十年以上有期徒刑，得併科新臺幣一億元以下罰
    金」（九十年十一月七日貪污治罪條例部分條文亦有修正，但本條款及法定刑並
    未修正）」並於同年月二十五日生效，比較新舊法之規定，以變更前之即行為時
    之舊法對被告有利，依刑法第二條第一項但書之規定，自應適用裁判時之舊法。
    核被告甲○○所為，係犯修正前貪污治罪條例第四條第一項第一款之侵占公有財
    物罪及刑法第二百二十條第二項、第二百十六條、第二百十三條之公務員登載不
    實罪與行使公務員業務上登載不實公文書罪。被告於業務上登載不實之公文書後
    ，復持之以行使，其偽造之低度行為應為其行使之高度行為吸收，公訴人起訴事
    實雖未敘及被告所犯行使業務上登載不實公文書之犯行，然該部分事實與公訴人
    起訴之業務上登載不實公文書之犯罪事實間既具有吸收關係，為實質上一罪，應
    為起訴效力所及，自得一併予以審究。被告先後二次侵占公有財物及行使公務員
    業務上登載不實公文書之犯行，均時間緊接、手法雷同，所犯均係犯罪構成要件
    相同之罪，顯均係基於概括之犯意反覆為之，應依刑法第五十六條連續犯之規定
    論以一連續侵占公有財物罪及連續行使公務員業務上登載不實之公文書罪，並除
    侵占公有財物罪最重本刑無期徒刑不得加重外，均依法加重其刑。又被告所犯上
    開二罪間，有方法、結果之牽連關係，為刑法第五十五條之牽連犯，應從較重之
    連續侵占公有財物罪處斷。惟查，被告在偵查中已自白犯罪，除有調查筆錄及檢
    察官偵訊筆錄在卷外，並經證人即新竹市調查站偵查員黃孝賢結證在卷（參原審
    九十一年六月十三日審理筆錄），其並已在八十七年九月十一日自動繳交當時所
    全部侵占之公有財物計二百一十萬五千四百三十五元，在同年月三十日經通知後
    補回依上開費用所計算之利息二十七萬九千八百四十七元（有送金簿影本二份附
    於偵查卷一第五十、五一頁可據），應依修正前貪污治罪條例第八條後段之規定
    ，減輕其刑，其同時有加重暨減輕事由，並先加後減之。
五、原審據以論罪科刑，固非無見，惟查：原審於事實欄內敘明被告甲○○職務上所
    掌管之各戶區「收費人員結帳作業」係電腦公文書，惟於理由欄中未論述「收費
    人員結帳作業」係屬以文書論之文書，逕認被告係犯刑法第二百十三條之公文書
    不實登載罪，自有未洽。被告上訴意旨，認侵占公有財物部分業經前案檢察官作
    出不起訴處分，檢察官對此部分起訴不合法；被訴公務員登載不實及行使公務員
    登載不實部分，仍執陳詞，否認犯罪，雖無理由，然原判決既有上開可議之處，
    仍屬無可維持，自應由本院將原判決撤銷改判。爰審酌被告甲○○受有高等教育
    ，智識程度甚高，受到國家社會的栽培甚深，復為人師表，更受莘莘學子的尊重
    ，然其不但不思盡忠職務，樹立良好典範，反而昧於貪念圖一己之私而侵占公有
    財物，讓自己原本光明的前途毀於一旦，而犯罪後復避重就輕，尚未完全悔悟等
    一切情狀，量處如主文第二項所示之刑，並依修正前貪污治罪條例第十六條之規
    定宣告褫奪其公權十年，以資懲儆。
六、至於被告所侵占之公有財物二百一十萬五千四百三十五元，既已如數繳交，爰不
    再依修正前貪污治罪條例第九條之規定再予追繳，併此敘明。
據上論斷，應依刑事訴訟法第三百六十九條第一項前段、第三百六十四條、第二百九
十九條第一項前段，修正前貪污治罪條例第四條第一項第一款、第八條後段、第十六
條，刑法第十一條前段、第二條第一項但書、第五十六條、第二百二十條第二項、第
二百十三條、第二百十六條、第五十五條、第三十七條第二項，判決如主文。
本案經檢察官劉家芳到庭執行職務。
中　　　華　　　民　　　國　　九十三　　年　　　四　　　月　　二十一　　日
                              臺灣高等法院刑事第二十一庭
                                  審判長法  官  葉  騰  瑞
                                        法  官  江  國  華
                                        法  官  莊  明  彰
右正本證明與原本無異。
如不服本判決，應於收受送達後十日內向本院提出上訴書狀，其未敘述上訴之理由者
並得於提起上訴後十日內向本院補提理由書（均須按他造當事人之人數附繕本）。
                                        書記官  廖  逸  柔
中　　　華　　　民　　　國　　九十三　　年　　　四　　　月　　二十二　　日
附錄：本案論罪科刑法條全文
中華民國刑法第二百一十三條
(公文書不實登載罪)
公務員明知為不實之事項，而登載於職務上所掌之公文書，足以生損害於公眾或他人
者，處一年以上七年以下有期徒刑。
修正前貪污治罪條例第四條第一項第一款
有左列行為之一者，處無期徒刑或十年以上有期徒刑，得併科新台幣三百萬元以下罰
金：
一  竊取或侵占公用或公有器材、財物者。
